臺灣臺北地方法院刑事判決　　　　　　　　　　　　　　九十年度訴字第九六一號
　　公　訴　人　臺灣臺北地方法院檢察署檢察官
　　被　　　告　興松有限公司
　　兼　代表人　甲○○
　　右　二　人
　　選任辯護人　潘正芬
　　　　　　　　陳丁章
　　　　　　　　王敬堯
右列被告因違反山坡地保育利用條例案件，經檢察官提起公訴（八十九年度偵字第一
八七二七號、九十年度偵字第一六０九八號），本院判決如左：
    主  文
興松有限公司、甲○○均無罪。
    理  由
一、按犯罪事實，應依證據認定之，無證據不得推定其犯罪事實，刑事訴訟法第一百
    五十四條定有明文；又不能證明被告犯罪者，應諭知無罪之判決，同法第三百零
    一條第一項亦定有明文。而刑事訴訟法所謂認定事實之證據，係指足以認定被告
    確有犯罪行為之積極證據而言，該項證據自須適合於被告犯罪事實之認定，始得
    採為論罪資料（最高法院二十九年上字第三一０五號判例）
二、公訴意旨：甲○○為興松有限公司（下稱：興松公司）之負責人，於執行松興公
    司承包交通部台灣區國道新建工程局（下稱：國工局）所發包「北宜高速公路第
    二標工程（石碇彭山段）」時，明知位於臺北縣石碇鄉○○○段員潭子坑小段一
    地號之土地（下稱：本件土地），為乙○○、林木川、林國華、林玉桐、林進益
    、林朝卿、洪舜鎮等人所共有，且係經行政院依山坡地保育利用條例於民國六十
    八年十一月二十一日以台六十八經字第一一七０一號函核定、臺灣省政府六十九
    年二月六日六九府農山字第一二０一六六號公告之法定山坡地；竟未經土地所有
    人之同意，逾越所承包工程施工範圍整地及修建道路，而做成一噴漿坡壁及寬四
    公尺許、長一百公尺許之道路，佔用乙○○等人之山坡地如附圖所示Ｂ區域約０
    ‧００二七公頃（即二十七平方公尺）。嗣於八十八年六月十五日經臺北縣政府
    會同土地所有人代表、松興公司代表等相關人員會勘後查獲。因認林君違反山坡
    地保育利用條例第十條，應依同法第三十四條第一項處罰，興松公司應依同法第
    三十五條之一受罰。
三、檢察官認為林君涉有右述行為，係以下列證據為基礎：
    (1)證人乙○○證稱被告未經同意即使用本件土地。
    (2)證人丙○○證述八十八年六月十五日現地會勘之經過。
    (3)臺北縣新店地政事務所土地複丈成果圖一份，證明開路位置與面積。
    (4)臺北縣山坡地違規使用查報與取締案件會勘紀錄、相片，證明被告占用山坡地
      開路。
    (5)臺北縣石碇鄉○○○段員潭子坑小段一地號土地登記謄本影本、地籍圖騰本影
      本，證明所有權係乙○○、土地界址及位置、面積等。
    (6)臺灣省政府八十五年三月六日八五府農水字第一二三一四號公告影本，顯示本
      件土地早經公告為山坡地。
四、被告否認犯罪，辯稱：本件工程原本由泉安營造公司（下稱：泉安公司）施作，
    興松公司於八十六年一月才接手施工，道路附圖Ｂ區域縱有修建，也是泉安公司
    所為；現場河道內Ｐ１及Ｐ４橋墩均該公司所操作重型機具施作完成，必定經由
    本件道路運輸，可見不是興松公司開墾。興松公司施工時也受國工局監工，不可
    能有擅自墾殖行為；而甲○○是公司負責人，並不負責工地業務。再者，本案由
    台北縣政府舉發，但縣政府會勘時，各單位尚且無法確定侵占地段、地號，即不
    能認為被告明知而逾越工程範圍施作。法院於九十一年一月三日履勘後，囑託地
    政人員測量繪製附圖，依圖面所示，Ｂ區域在員潭子坑新橋翼牆路基範圍（新橋
    刻有八十四年八月竣工文字），可見仍在原有路基範圍內；參照八十二年航照圖
    （當時只有員潭子坑「舊橋」），道路又比舊橋寬約二倍，足見檢察官所稱拓寬
    Ｂ區域並非本標工程所施作，實係既成道路。再其次，比對現場水泥電桿、木製
    電桿位置，均可證明早在被告施工前即已拓寬。此外，地主乙○○在審理中證稱
    是泉安公司開路，並非八十六年才進場的興松公司施作；林君對於興松公司路頭
    有挖到自己一點土地並不介意，是因為他透過國工局要求興松公司在產業道路旁
    埋水管排水。最後，台北縣政府囑託測量的成果圖，關於林君土地面積相差竟達
    十倍，顯見前者誤差甚多。（見九十一年七月二日及十七日書狀、七月十七日筆
    錄）
五、本件土地係乙○○等人共有，於六十九年二月六日公告為山坡地，此有土地登記
    謄本影本、臺灣省政府八十五年三月六日八五府農水字第一二三一四號公告影本
    在卷（見偵查卷第十至十三頁）；被告亦同意此點，足認本件土地確係山坡地。
    至於被告是否違反山坡地保育利用條例，其關鍵在於下列事項：
    (1)現場是否確有起訴書所稱噴漿坡壁工程、寬約四公尺長度約一百公尺的拓寬路
      面？
    (2)如本件土地經人墾植，該區域於興松公司進場施作時，是否已屬既成道路範圍
      ，抑或事後始遭拓寬？
六、關於本件土地上修建拓寬道路情形：
    (1)依據八十八年六月十五日臺北縣山坡地違規使用查報與取締案件會勘紀錄，第
      四項第(一)點就「違規地點」記載：石碇鄉○○○段員潭子坑小段一地號之土地
      。但是，第五項「各單位意見」則記明：「現場有一噴漿之坡壁及寬約四公尺
      、長約一百公尺之道路，該情節（北宜高速公路工程）為興松公司之工程，因
      現場之地段地號無法確定，是否涉及侵占，擬另函請新店地政事務所測量後辦
      理，並請興松公司提供相關資料（見偵查卷第七頁）。依據紀錄可知，當時僅
      能目測現場確有工程，尚不能確定是否逾越國工局發包範圍。
    (2)經台北縣新店地政事務所於八十八年八月四日複丈，並於同年月五日繪製複丈
      成果圖一份（見同卷第四頁），本件土地被道路使用部分僅為二十七平方公尺
      （即附圖Ｂ區域）。與前述會勘紀錄相較，已排除噴漿坡壁。
    (3)再者，公訴人另以台北縣政府提供噴漿坡壁相片為證（見偵查卷第八頁第三張
      ）。惟本院於九十一年一月三日履勘現場時，噴漿坡壁上已構築本件高速公路
      之Ｐ５、Ｐ６橋墩，此有相片二張在卷可證（見審理卷第七八頁）；北宜高速
      公路橋墩既位於該處，應非擅自墾植行為。況且，新店地政事務所地政人員表
      明噴漿邊坡壁不在本件土地範圍內（見同卷第七三頁背面第六段），且有複丈
      成果圖一份附卷可佐（見第一六四頁）；應認噴漿坡壁並未占用本件土地。
    (4)至於「寬約四公尺、長約一百公尺之道路」，依右述複丈成果圖所示，僅有二
      十七平方公尺，而非四百平方公尺。
    從而，本件土地經修建拓寬僅有二十七平方公尺，應無疑義。
七、關於本件土地經擅自拓寬之二十七平方公尺，是否位於既成道路區域：
    本院九十一年一月三日會同當事人、地主乙○○、台北縣政府農業局承辦人員丙○○、新店地政事務所測量人員吳德福履勘並訊問：（摘錄自審理卷第七二至七
    五頁）
    (1)現場道路西南端（應係西北端之誤）為員潭子坑橋，有一工程鋼製便橋平行，
      橋下有一無名小溪，向東北流入景美溪上游，北宜高工程之橋墩即座落景美溪
      溪床上；緊鄰員潭子坑橋西南端有一廢棄橋樑（橋仍存在），據乙○○表示
      係早期保甲路所與建，距今約六十年。（勘驗經過第一段）。
    (2)地政人員表示八十八年八月四日所測量之土地，現狀與當時已有改變；無法確
      定當時成果圖所標示之Ｂ區域（即被占用之二十七平方公尺）南北兩側端點。
      （勘驗經過第三段）。
    (3)被告表示橋兩側均有翼牆做為路基，翼牆寬度即為道路寬度，希望將新舊員
      潭子坑號橋翼牆一併測量。（見第十段）
    (4)員潭子坑新橋橋面標示八十四年八月竣工。（見第十一段）。
    (5)乙○○表示產業道路約有五、六十年歷史，最初約為五、六台尺寬，後經鄉公
      所拓寬數次，路旁附設變壓器的電線桿（指水泥電線桿）也有十多年歷史。八
      十九年曾挖起一個水泥水管，八十八年時，縣政府即派人來查看（見第十三段
      ）。但丙○○表示八十八年不是處理排水管，當時是處理產業道路問題，是林
      君聲稱興松公司占用其土地，呈帶狀，就是產業道路西南側之土地，應該是附
      設變壓器電線桿與景美溪之間土地。（見第十四段）
    依據上述筆錄及現場相片九張（見同卷第七六至八十頁），可知產業道路對外銜
    接處，先後搭建員潭子坑舊橋、員潭子坑新橋、施工便橋（見自西南向東北排列
    ）。因此，本件土地Ｂ區域經人拓寬時間，即應考慮舊橋位置以推論既有道路之
    路線。
八、本院囑託新店地政事務所測量現場道路、電線桿、新舊橋；該所於九十一年五
    月十三日複丈，同年月十五繪製複丈成果圖一紙（見審理卷第一六一頁），標明
    產業道路使用本件土地面積共一八九平方公尺（辯護人誤為整筆土地面積）；進
    而標明八十八年八月五日複丈圖所列Ｂ區域二十七平方公尺之位置（見第一六四
    頁，即附圖）。準此觀之，產業道路使用乙○○土地東北方，道路自西北向東南
    伸展，東北面接近河道；使用者拓寬道路時，沿路道西南側開闢帶狀通路以增加
    面積，始符合常情。但是，Ｂ區域竟位於產業道路東北角，呈帶狀自西北往東南
    延伸，與偵查卷第八頁所指道路右側（即複丈圖所示產業道路西南方）遭拓寬情
    節不符。況且，荒廢舊橋復在新橋西南方，足見早年既成道路位置在目前道路西
    南側呈帶狀分佈，益徵本件土地上產業道路縱有拓寬，亦在原有產業道路路基內
    ，不生擅自墾植之問題。綜上論述，被告辯解確屬實情，此外，復查無其他確切
    事證，足資證明被告甲○○涉有擅自墾植他人山坡地犯行，既不能證明被告林君
    犯罪，自應對林君、興松公司為無罪裁判。
九、因本件事證已臻明確，其他證據已無再予調查之必要，併此說明。
十、綜上所論，應依刑事訴訟法第三百零一條第一項，判決如主文。
中      華      民      國      九十一      年    七    月      二十四  日
                                臺灣台北地方法院刑事第一庭
                                      法  官    吳燁山
右正本證明與原本無異。
如不服本判決，應於判決送達後十日內，向本院提出上訴狀（應抄附繕本）。告訴人
或被害人如對於本判決不服者，應具備理由請求檢察官上訴，其上訴期間之計算係以
檢察官收受判決正本之日期為準。
                                      書記官    王黎輝
中      華      民      國      九十一      年    七    月      二十四  日
